---
fontsize: 11pt
classoption: xcolor = usenames,dvipsnames
output:
  bookdown::pdf_document2:
    fig_caption: true
    highlight: tango
    keep_tex: true
    number_sections: true
    pandoc_args: --listings
    toc_depth: 3
    toc: false
    latex_engine: xelatex
    includes:
      in_header: preamble.tex
      before_body: title.sty
---

```{r include=FALSE}
library(scales)
library(e1071)
library(BioStatR)
library(ggplot2)
library(dplyr)
library(hrbrthemes)
library(FactoMineR)
library(ggcorrplot)
library(reshape2)
theme_set(
    theme_ipsum(base_family = "") + 
    theme(
        axis.title.x = element_text(hjust = 0.5, size = 11),
        axis.title.y = element_text(hjust = 0.5, size = 11),
    )
)
knitr::opts_chunk$set(echo = TRUE)
knitr::opts_chunk$set(fig.align = "center")
options(width=80)
```

# Statistiques descriptives unidimensionnelle et bidimensionnelle
## La nature des jeux de données
### Des jeux de données
Ces jeu de données se compose de 10000 chansons extraites de la base de données Spotify. 
Chaque ligne contient 11 variables statistiques comme suit:

- `year`: année de sortie du morceau,
- `acousticness`: métrique relative à l'acoustique interne du morceau,
- `duration`: durée du morceau en millisecondes (ms),
- `energy`: métrique relative interne de l’intensité, des rythmes du morceau,
- `explicit`: vaut 1 si le morceau contient des vulgarités, et 0 sinon,
- `key`: tonalité en début de morceau,
- `liveness`: proportion du morceau où l’on entend un public,
- `loudness`: mesure relative du volume du morceau (en décibels, dB)
- `mode`: mode du morceau (0 si la tonalité est mineure, et 1 si la tonalité est majeure),
- `tempo`: le tempo du morceau, en battement par minute (bpm),
- `pop.class`: la popularité du morceau.

### Des variables statistiques
Ici, nous précisons la nature de chaque variable et son format dans R.

|Nom de variable statistique| Type de variable| Format dans R |
|--|--|--:|
|`year`|qualitative ordinale|`integer`|
|`acousticness`|quantitative continue|`numeric`|
|`duration`|quantitative discrète|`numeric`|
|`energy`|quantitative continue|`numeric`|
|`explicit`|qualitative nominale|`logical`|
|`key`|qualitative nominale|`factor`|
|`liveness`|quantitative continue|`numeric`|
|`loudness`|quantitative continue|`numeric`|
|`mode`|qualitative nominale[^mode_logical]|`logical`|
|`tempo`|quantitative continue|`numeric`|
|`pop.class`|qualitative ordinale|`ordered`|

[^mode_logical]: On pose `FALSE` si la tonalité est mineure et `TRUE` si non.

### Charger les jeux de données dans R
```{r}
LoadDataset <- function(fname) {
    colclasses <- c(
        "integer", "numeric", "numeric",
        "numeric", "integer", "factor", "numeric",
        "numeric", "integer", "numeric", "factor"
    )
    dataframe <- read.csv(fname, colClasses = colclasses)
    dataframe$explicit <- as.logical(dataframe$explicit)
    dataframe$mode <- as.logical(dataframe$mode)
    dataframe$pop.class <- ordered(dataframe$pop.class)
    return(dataframe)
}
daf <- LoadDataset("dataset.csv")
str(daf)
```

## Analyses unidimensionnelles
### Une variable qualitative - `pop.class`

Ici, on s'intéresse naturellement à la popularité d'une chanson. Nous allons donc l'étudier en premier lieu.

```{r}
summary(daf$pop.class)
```
Il existe 4 niveaux de popularité (modalités). `A` étant le degré de popularité le plus élevé, et `D`, le plus bas.

```{r}
pop_class_table <- table(daf$pop.class)
print(label_percent()(c(pop_class_table) / sum(pop_class_table)), quote = F)
```
```{r pop-class-table, fig.cap = "Diagramme en barre de popularité", echo = FALSE, fig.height=2}
daf %>%
    ggplot(aes(y = "", fill=pop.class)) + 
    geom_bar(width = 0.1, position = position_stack(reverse = TRUE)) +
    scale_y_discrete(expand=c(0 ,0.1)) +
    scale_fill_manual(labels = c(levels(daf$pop.class)), values = rainbow(nlevels(daf$pop.class))) +
    theme(
        axis.title.y = element_blank(),
        axis.ticks.y = element_blank(),
        axis.title.x = element_blank(),
        axis.ticks.x = element_blank(),
        legend.title = element_blank(),
        panel.grid.major.y = element_blank(),
        panel.grid.major.x = element_blank(),
        panel.grid.minor.x = element_blank(),
    )
```

En observant les données, ainsi que la figure \@ref(fig:pop-class-table) on remarque que, la plupart des chansons ne sont pas populaires ($31,5%$).
Plus le niveau de popularité est élevé, moins les chansons peuvent atteindre ce niveau.

### Une variable quantitative - `acousticness`

On s’intéresse maintenant aux variables quantitatives.
Pour cela, les données sont représentées par des boxplots qui permettent de visualiser pour chaque variable la répartition des données à travers la médiane,
les quartiles et les valeurs extrêmes. Le raisonnement étant très répétitif pour chaque variable,
nous nous intéressons seulement à une variable qui a une distribution relativement intéressante : `acousticness`.

#### Résumé

```{r}
summary(daf$acousticness)
```
D'après le résultat ci-dessus, on a:

- Le premier quartile $q_{0.25}$ est $0.0961$
- Le deuxième quartile $q_{0.5}$ est $0.5085$
- Le troisième quartile $q_{0.75}$ est $0.8930$

```{r daf-acousticness-boxplot, fig.cap = "Boxplot de l'acoustique", echo = FALSE}
daf %>%
    ggplot(aes(y = acousticness)) + 
    stat_boxplot(geom ='errorbar') +
    geom_boxplot(width=0.5, fill="#7e81a8") +
    scale_x_discrete()
```

D'après le boxplot \@ref(fig:daf-acousticness-boxplot), on observe un très grand domaine de valeurs entre les 2 points $q_{0.25}$ et $q_{0.75}$.
On peut en déduire que la densité des chansons extrêmement acoustique ou électronique est très grande.
Cela veut donc dire que, de manière générale, une chanson est soit acoustique, soit électronique, et ainsi très peu de chansons se permettent de mélanger les deux styles.

#### Distribution
```{r}
skewness(daf$acousticness)
```
Étant donné que son skewness est approximativement 0, nous pouvons conclure que 
l'ensemble de données est centré autour de sa médiane.

```{r}
kurtosis(daf$acousticness)
```
Du fait que son kurtosis est inférieur à $-1,2$ (le kurtosis de la distribution uniforme[^wiki_kurtosis_normal]),
sa distribution aura la forme d'une vallée (car la distribution uniforme est déjà une ligne).

```{r daf-acousticness-hist, fig.cap = "Histogramme d'acoustique des chansons", echo = FALSE, warning=FALSE, message=FALSE}
daf %>%
    ggplot(aes(x=acousticness)) +
    geom_histogram(aes(y=..density..), colour="black", fill="lightblue") +
    geom_density(colour = "red", size = 1)
```


Vous pouvez voir toutes les caractéristiques mentionnées ci-dessus dans la figure \@ref(fig:daf-acousticness-hist).

[^wiki_kurtosis_normal]: https://en.wikipedia.org/wiki/Kurtosis#Other_well-known_distributions

## Analyses bidimensionnelles

### Entre une variable quantitative et une qualitative
Dans cette partie, nous réutiliserons et analyserons les 2 variables précédentes (`pop.class` et `acousticness`).

#### Représentation graphique

```{r daf-acousticness-popclass-boxplot, fig.cap = "Boxplot parallèles de la relation entre acoustique et popularité", echo = FALSE}
daf %>%
    ggplot(aes(y = acousticness, x = pop.class, fill=pop.class)) + 
    stat_boxplot(geom ='errorbar') +
    geom_boxplot(width=0.5, outlier.shape = NA) +
    scale_fill_manual(values = rainbow(nlevels(daf$pop.class))) + 
    scale_x_discrete() +
    theme(legend.position = "none")
```

Notez à partir de notre graphique: le figure \@ref(fig:daf-acousticness-popclass-boxplot), les cases varient d'un facteur à l'autre, 
nous concluons que l'acoustique et la popularité sont liées l'une à l'autre.

De plus, $75\%$ des chansons populaires ont une acoustique inférieure à $0,5$ tandis que celle de presque $100\%$ des chansons les moins populaires est supérieure à $0,5$. 
De l'autre côté, selon la partie précédente, la distribution des chansons avec l'acoustique est symétrique autour de sa médiane (ce qui indique qu'il y a presque le même nombre de chansons de 2 types). 
Il est démontrable que les gens aiment les chansons électroniques.

#### Indice de liaison

```{r}
eta2(daf$acousticness, daf$pop.class)
```
Avec $c_{y|x} \approx 0,4$, il existe une légère relation entre deux variables.

### Entre deux variables quantitatives {#volume-energy}

Dans cette partie, nous étudions la relation entre le volume et l'énergie.

#### Représentation graphique
```{r daf-point-energy-loudness, fig.cap = "Nuage de points et droite de régression entre l'énergie et le volume", echo = FALSE, message = FALSE, results = FALSE}
daf %>%
    ggplot(aes(x = energy, y = loudness)) +
    geom_point(color = "#69b3a2", size = 2, alpha = 0.05) +
    geom_smooth(method='lm', color = "#FF5733", formula = y ~ x, size=0.75)
```

#### Indices de liaison
```{r}
cor(daf$energy, daf$loudness)
```
Avec cette valeur de corrélation et à partir de la figure \@ref(fig:daf-point-energy-loudness),
nous en déduisons qu'il existe un lien fort entre le volume d'une chanson et son énergie:
plus le volume d'une chanson est forte, plus elle a d'énergie.

#### Autres variables

Ici, nous allons tracer une table de corrélation pour avoir une vue plus générale sur la relation entre les variables.

Tout d'abord, nous supprimerons toutes les colonnes qualitatives de
l'ensemble de données (qui sont `year`, `explicit`, `key`, `mode` et `pop.class`)

```{r}
dafacp <- select_if(daf, is.numeric)
dafacp <- dafacp[,-1] # remove the first column of `dafacp` (which is `year`)
```
```{r corr-dafacp, fig.cap="La table de corrélation des variables quantitatives", echo=FALSE}
ggcorrplot(cor(dafacp), type = "lower")
```

On observe une forte relation entre ces 3 variables: l'énergie, l'acoustique et le volume dans \@ref(fig:corr-dafacp).

# Analyse en composantes principales (ACP)

## Choix du type d’ACP réalisé

```{r boxplot-comparison, fig.cap = "Boxplots des données quantitatives", echo=FALSE, fig.show="hold", out.width="50%", fig.subcap=c("Des données brutes", "Des données centrées réduites"), message = FALSE, results = FALSE, warning=FALSE}
melt(dafacp) %>%
    ggplot(aes(x=variable, y=value)) + 
    stat_boxplot(geom ='errorbar') +
    geom_boxplot(aes(fill=variable), width=0.75, outlier.shape = NA) +
    scale_x_discrete() +
    scale_y_continuous(limits = c(0, 400000)) +
    theme(
        axis.title.y = element_blank(),
        axis.title.x = element_blank(),
        axis.text.x=element_blank(),
        axis.ticks.x=element_blank(),
        legend.position = c(0.8, 0.5),
        legend.title=element_blank(),
        legend.text = element_text(size = 14),
        legend.background = element_rect(fill = NA, size=2, linetype="blank")
    )
dafacp_scaled = data.frame(scale(dafacp, scale=TRUE))
melt(dafacp_scaled) %>%
    ggplot(aes(x=variable, y=value)) + 
    stat_boxplot(geom ='errorbar') +
    geom_boxplot(aes(fill=variable), width=0.75, outlier.shape = NA) +
    scale_x_discrete() +
    scale_y_continuous(limits = c(-3, 3)) +
    theme(
        axis.title.y = element_blank(),
        axis.title.x = element_blank(),
        axis.text.x=element_blank(),
        axis.ticks.x=element_blank(),
        legend.position="none",
    )
```

Ici, le choix de faire une **ACP centrée réduite** s’impose pour deux raisons : 

- Les données des différentes variables ne sont pas du tout à la même échelle comme on peut voir dans le figure \@ref(fig:boxplot-comparison).
- Elles ont des unités différentes.

## FactoMineR

Nous allons, à partir d’ici, utiliser la librairie `FactoMineR` pour effectuer l’ACP en incluant directement l’étape de centrer réduire faite plus haut.
L’idée est de se dire que parmi nos 6 variables, nous avons de l’information redondante et donc de passer en dimension plus faible
(2 ou 3 pour faciliter la représentation) grâce à des méta-variables. Seulement, nous ne pouvons choisir ces méta-variables au hasard,
elles doivent correspondre aux directions selon lesquelles on a le plus de variabilité. La variabilité totale, qui est l’inertie,
est répartie entre les 6 dimensions.

```{r}
result_acp <- PCA(daf, scale.unit = TRUE, ncp = 6, quali.sup = c(1, 5, 6, 9, 11), graph = FALSE)
```

Avec FactoMineR, nous effectuons ici une ACP à 6 dimensions (`ncp = 6` pour nos 6 variables quantitatives) et 
nous rajoutons les autres 5 variables comme variables qualitatives supplémentaires
(elles nous serviront lors de l’interprétation).

```{r}
result_acp$eig[,"eigenvalue"]
```
```{r bar-per, fig.cap = "Pourcentages cumulés d'inertie portés par chaque axe", echo=FALSE}
data.frame(result_acp$eig) %>%
    ggplot(aes(y = cumulative.percentage.of.variance, x = paste("Dim",1:6,sep=" "))) + 
    geom_bar(stat="identity", fill = "#454759") +
    scale_y_continuous(labels = function(x) paste0(x, "%")) +
    labs(x = "", y = "") +
    geom_hline(yintercept=75, linetype="dashed", color = "#d9431a")
```

Regardons plus particulièrement les valeurs propres et les pourcentages d’inertie associés à chaque dimension. 
Comme on s’y attend, l’ACP classe les dimensions de la plus influente à la moins influente. 
Ici, nous choisissons de garder $75\%$ de variabilité (ce qui est déjà un très bon seuil).
Ce dernier est atteint par la dimension 3 comme l’indique la droite rouge sur le graphe de pourcentages cumulés d’inertie. (le figure \@ref(fig:bar-per))
Nous prenons donc les 3 premières dimensions.

## Etude des individus

Pour étudier les individus, on se rappelle qu’une ligne du tableau de départ correspond à un individu qu'on veut représenter par un point sur un graphique. 
Ainsi, à l’issue des $10000$ lignes nous aurons notre nuage de $10000$ individus (soit $10000$ points). Cela aurait été simple avec deux variables $x$ et $y$, 
le point serait représenté dans un plan à 2 dimensions (de même avec 3 variables en 3 dimensions). 
Mais nous avons 6 variables qui définissent chaque individu ici, nous sommes donc passées par l’ACP qui a réduit cela à 3 dimensions. Nous
allons regarder nos individus dans ces trois dimensions.

```{r projection-pop-12-13, fig.cap="Projection des chansons selon leur popularité", echo=FALSE, message=FALSE, warning=FALSE, fig.show="hold", out.width="50%", out.height = "50%", fig.subcap=c("le plan des axes principaux 1 et 2", "le plan des axes principaux 1 et 3")}
plot(result_acp, choix = "ind" , cex= 0.75, invisible = "quali", habillage = 11, 
        axes=c(1,2), label="none", title="", grah.type="ggplot",
    ) + 
    scale_x_continuous(limits = c(-8, 8)) +
    scale_y_continuous(limits = c(-5, 17,5)) +
    theme_ipsum(base_family = "") + 
    scale_color_manual(labels = c(levels(daf$pop.class)), values = rainbow(nlevels(daf$pop.class))) +
    theme(
        axis.title.x = element_text(hjust = 0.5, size = 9),
        axis.title.y = element_text(hjust = 0.5, size = 9),
        legend.position = "none",
        axis.text.x = element_text(size = 9),
        axis.text.y = element_text(size = 9)
    )
plot(result_acp, choix = "ind" , cex= 0.75, invisible = "quali", habillage = 11, 
        axes=c(1,3), label="none", title="", grah.type="ggplot",
    ) + 
    scale_x_continuous(limits = c(-8, 8)) +
    scale_y_continuous(limits = c(-10, 12,5)) +
    theme_ipsum(base_family = "") + 
    scale_color_manual(labels = c(levels(daf$pop.class)), values = rainbow(nlevels(daf$pop.class))) +
    theme(
        axis.title.x = element_text(hjust = 0.5, size = 9),
        axis.title.y = element_text(hjust = 0.5, size = 9),
        axis.text.x = element_text(size = 9),
        axis.text.y = element_text(size = 9),
        legend.title = element_blank(),
        legend.position = c(0.9, 0.2),
    )
```

On a plusieurs nuages de points et on voit une tendance qui ressort par lecture graphique. A partir du figure 
\@ref(fig:projection-pop-12-13), on observe que la dimension 1 semble être assez représentative de la popularité d'une chanson: 
les couleurs correspondantes sont le violet pour les faibles coordonnées, et le bleu et le vert, pour les coordonnées les plus à droite.

## Etude des variables

On représente le graphe des corrélations des variables:

```{r corvar-acp-12-13, fig.cap="Graphe de corrélation entre les variables", echo=FALSE, fig.show="hold", out.width="50%", fig.subcap=c("les dimensions 1 et 2", "les dimensions 1 et 3")}
varcor_12_plot <- plot(result_acp, choix = "varcor" , cex= 0.75, select="contrib 6", shadowtext=TRUE,
        axes=c(1,2), title="", grah.type="ggplot",
    ) +
    theme_ipsum(base_family = "") +
    theme(
        axis.title.x = element_text(hjust = 0.5, size = 11),
        axis.title.y = element_text(hjust = 0.5, size = 11),
    )
varcor_12_plot_build <- ggplot_build(varcor_12_plot)
varcor_12_plot_build$data[[3]]$colour <- rainbow(6)
varcor_12_plot_build$data[[3]]$size <- rep(1, 6)
grid::grid.draw(ggplot_gtable(varcor_12_plot_build))

grid::grid.newpage()

varcor_13_plot <- plot(result_acp, choix = "varcor" , cex= 0.75, select="contrib 6", shadowtext=TRUE,
        axes=c(1,3), title="", grah.type="ggplot",
    ) +
    theme_ipsum(base_family = "") +
    theme(
        axis.title.x = element_text(hjust = 0.5, size = 11),
        axis.title.y = element_text(hjust = 0.5, size = 11),
    )
varcor_13_plot_build <- ggplot_build(varcor_13_plot)
varcor_13_plot_build$data[[3]]$colour <- rainbow(6)
varcor_13_plot_build$data[[3]]$size <- rep(1, 6)
grid::grid.draw(ggplot_gtable(varcor_13_plot_build))
```

D'après la lecture de la figure \@ref(fig:corvar-acp-12-13), nous avons les relations suivantes:

- En suivant la direction positive de l'axe de dim 1, nous avons une augmentation de l'énergie et du volume de la chanson (ce qui est également logique car les 2 variables ont une relation forte selon [analyses bidimensionnelles entre le volume et l'énergie](#volume-energy))
- Dans le sens opposé, l'acoustique de la chanson monte. Il est également cohérent avec le fait que l'acoustique d'une chanson est généralement inversement proportionnelle à son énergie et à son volume.
- La durée de la chanson pourrait être représentée à la fois par la dimension 2 et la dimension 3.
- La même chose est vraie pour la vivacité (`liveness`).

On peut retrouver ces liaisons en observant la figure \@ref(fig:corr-var-dim).
```{r corr-var-dim, fig.cap="Le graphe de corrélation entre variables et dimensions", echo=FALSE}
ggcorrplot(result_acp$var$cor[,1:3], lab = TRUE) +
scale_y_discrete(labels = paste("Dim",1:3,sep=" "))
```

# Conclusion

Nous avons observé les différentes relations entre les caractéristiques des chansons de l'année 1921 à 2020.
Premièrement, il est évident qu'une chanson avec l'acoustique semble avoir moins d'énergie et un faible volume.
En plus, il nous semble que dans cette liste, les gens n'aiment pas trop les chansons au style trop acoustique. 
Néanmoins, nous n'avons pas encore établi de relation avec la durée et le tempo d'une chanson.

---

Tout le code source est sur [https://github.com/vnvo2409/stat-3MIC](https://github.com/vnvo2409/stat-3MIC).