---
fontsize: 12pt
output:
  pdf_document:
    fig_caption: true
    highlight: tango
    keep_tex: true
    number_sections: true
    toc_depth: 3
    includes:
        before_body: title.sty
header-includes: 
  - \usepackage{setspace}
---

```{r include=FALSE}
knitr::opts_chunk$set(echo = TRUE)
options(width=60)
```

# Statistiques descriptives unidimensionnelle et bidimensionnelle
## La nature des jeux de données
### Des jeux de données
Ces jeux de données se composent de 10000 chansons extraites de la base de données Spotify. 
Chaque ligne contient 11 variables statistiques comme suit:

- `year`: année de sortie du morceau,
- `acousticness`: métrique relative interne de l’acoustique morceau,
- `duration`: durée du morceau en millisecondes (ms),
- `energy`: métrique relative interne de l’intensité, des rythmes du morceau,
- `explicit`: vaut 1 si le morceau contient des vulgarités, et 0 sinon,
- `key`: tonalité en début de morceau,
- `liveness`: proportion du morceau où l’on entend un public,
- `loudness`: mesure relative du volume du morceau (en décibels, dB)
- `mode`: mode du morceau (0 si la tonalité est mineure, et 1 si la tonalité est majeure),
- `tempo`: le tempo du morceau, en battement par minute (bpm),
- `pop.class`: la popularité du morceau.

### Des variables statistiques
Ici, nous précisons la nature de chaque variable et son format dans R.

|Nom de variable statistique| Type de variable| Format dans R |
|--|--|--:|
|`year`|qualitative ordinale|`integer`|
|`acousticness`|quantitative continue|`numeric`|
|`duration`|quantitative continue[^1]|`numeric`|
|`energy`|quantitative continue|`numeric`|
|`explicit`|qualitative nominale|`logical`|
|`key`|qualitative nominale|`factor`|
|`liveness`|quantitative continue|`numeric`|
|`loudness`|quantitative continue|`numeric`|
|`mode`|qualitative nominale[^2]|`logical`|
|`tempo`|quantitative continue|`numeric`|
|`pop.class`|qualitative nominale|`factor`|

[^1]: On choisi son nature est de quantitative continue parce que.
[^2]: On pose `FALSE` si la tonalité est mineure et `TRUE` si non.

### Charger le jeu de données dans R
```{r}
LoadDataset <- function(fname) {
    colclasses <- c(
        "integer", "numeric", "numeric",
        "numeric", "integer", "factor", "numeric",
        "numeric", "integer", "numeric", "factor"
    )
    dataframe <- read.csv(fname, colClasses = colclasses)
    dataframe$explicit <- as.logical(dataframe$explicit)
    dataframe$mode <- as.logical(dataframe$mode)
    return(dataframe)
}
daf <- LoadDataset("dataset.csv")
str(daf)
```

## Analyses unidimensionnelles
